臺灣臺東地方法院刑事判決
110年度交易字第76號
公  訴  人  臺灣臺東地方檢察署檢察官
被      告  劉星宇


選任辯護人  許仁豪律師(法律扶助)        
上列被告因過失傷害案件，經檢察官提起公訴（110年度調偵字
第141號），被告於準備程序時，就被訴事實為有罪之陳述，經
告知被告簡式審判程序之旨，並聽取檢察官及被告之意見後，裁
定進行簡式審判程序，並判決如下：
    主  文
劉星宇犯過失傷害致人重傷罪，處有期徒刑伍月，如易科罰金，
以新臺幣壹仟元折算壹日。
    事實及理由
一、劉星宇考領有普通重型機車駕駛執照，其於民國109年5月29
    日晚上7時25分許，駕駛車牌號碼000-0000號普通重型機車
    ，沿臺東縣池上鄉縣197線道路，由西往東方向行駛，行經
    臺東縣池上鄉縣197線1公里處時，本應注意該處路段之速限
    為時速50公里，不得超速行駛，且應注意車前狀況，隨時採
    取必要之安全措施，而依當時天候晴、夜間有照明、柏油路
    面、路面乾燥、無缺陷、無障礙物、視距良好，並無不能注
    意之情事，竟仍疏未注意，以時速約60公里之速度超速行駛
    ，貿然前行，適羅阿蘭騎三輪腳踏自行車，沿同向同車道行
    駛於其前方，亦疏未注意夜間行駛時，應安裝燈光設備並開
    啟燈光，且亦未注意在未劃設慢車道之道路，應靠路邊行駛
    ，劉星宇於發現其前方有羅阿蘭所駕駛之三輪腳踏自行車後
    ，已閃避不及，兩車遂發生碰撞，致羅阿蘭人車翻覆，並因
    而受有創傷性硬腦膜下出血、外傷性硬腦膜下血腫及腦內出
    血、顱骨缺損、頭部外傷併硬膜下出血及顱內出血、水腦症
    等傷害。劉星宇於肇事後，報案人或勤務中心轉來資料未報
    明肇事人姓名，處理人員前往現場處理時，劉星宇在場，並
    當場承認為肇事人，自首並願接受裁判。羅阿蘭經送往臺灣
    基督長老教會馬偕醫療財團法人臺東馬偕紀念醫院(下稱臺
    東馬偕醫院)接受手術及診療後，仍有顯著中樞神經障礙、
    意識混亂、認知功能障礙、生活無法自理需人照顧之情形，
    經該醫院診斷其所受外傷性硬腦膜下出血之傷害，已屬於身
    體或健康有重大難治之重傷害。
二、案經檢察官指定羅阿蘭之子劉家章代行告訴及臺東縣警察局
    關山分局報告臺灣臺東地方檢察署檢察官偵查起訴。
    理  由
壹、程序部分：
一、按告訴乃論之罪，其告訴應自得為告訴之人知悉犯人，並得
    為告訴時起，於6個月內為之，此係指有告訴權之人得為行
    使告訴權而言。倘該告訴權人因身心障礙因素，欠缺意思能
    力，致不能行使告訴權時，該管檢察官得依利害關係人之聲
    請，或依職權指定代行告訴人，於此情形，其告訴期間，應
    自該告訴權人得為告訴，即檢察官指定代行告訴人時起，於
    6個月內為之，方符合立法之本旨。經查，被害人羅阿蘭於
    本案車禍事故後，分別於109年5月29日在臺東馬偕醫院接受
    顱骨移除、血塊移除手術及腦壓監測手術、109年7月31日接
    受顱骨整形手術後，於109年12月3日仍持續於該醫院之神經
    外科就診，術後現仍有顯著中樞神經障礙、意識混亂、認知
    功能障礙及生活無法自理需人照顧之情形，有臺東馬偕醫院
    於109年12月3日出具之診斷證明書1份在卷可稽(見偵卷第43
    頁)；而被害人於109年6月27日開始入住臺東縣私立大愛老
    人養護中心(下稱大愛養護中心)後，在該養護中心之期間，
    平日與照服工作人員互動問話時，僅以點頭、微笑回應，不
    知能否知悉問話之意，亦無法以言語表達自己之意願，有大
    愛養護中心於110年1月27日回覆之大愛養護字第110001010
    號函1份附卷可憑(見偵卷第49頁)，參以被害人已領有中華
    民國身心障礙證明（鑑定日期：109年7月2日、障礙等級：
    極重度、障礙類別：第1類【b110.4】，見警卷第37頁)，足
    見本案告訴權人即被害人於事故發生後傷及腦部，已欠缺意
    思表達能力，屬於不能行使告訴權之狀態。又被害人其後並
    未受監護宣告，喪偶後亦無配偶乙節，有被害人之個人戶籍
    資料查詢結果及本院公務電話紀錄各1份存卷可參(見本院卷
    第63頁、第67頁)，亦無其他得提出告訴之人。而檢察官函
    詢調查後發現被害人實已為前揭不能行使告訴權之狀態，於
    110年3月29日當庭指定被害人之子劉家章為代行告訴人，被
    害人之子劉家章並於當日表明提出告訴之意（見偵卷第61頁
    ），揆諸前開說明，代行告訴人之告訴期間應自其為檢察官
    指定為代行告訴人之日（即110年3月29日）起算，是本件之
    犯罪時間固為109年5月29日，然代行告訴人所為之告訴仍屬
    合法，合先敘明。
二、本件被告劉星宇涉犯刑法第284條之罪，屬法定刑為死刑、
    無期徒刑、最輕本刑3年以上有期徒刑以外之罪，因其於準
    備程序就被訴事實為有罪之陳述，經告以簡式審判程序要旨
    ，並聽取當事人意見後，被告同意適用簡式審判程序，爰依
    刑事訴訟法第273條之1第1項規定，裁定進行簡式審判程序
    ，且本件所引屬於審判外陳述之傳聞證據，依同法第273條
    之2規定，不受第159條第1項關於傳聞法則規定之限制，依
    法有證據能力。
貳、認定犯罪事實所憑之證據及理由：
一、上開犯罪事實，業據被告於本院審理時坦承不諱(見本院卷
    第33頁至第35頁)，核與證人即代行告訴人於警詢、偵訊中
    證述之情節相符(見警卷第4頁至第6頁、偵卷第27頁至第29
    頁、第59頁至第63頁)，並有道路交通事故現場圖、道路交
    通事故調查報告表㈠及㈡、臺東馬偕醫院出具之109年6月5日
    診斷證明書、109年8月7日診斷證明書、109年12月3日診斷
    證明書、被害人之中華民國身心障礙證明(極重度)、車輛詳
    細資料報表、證號查詢機車駕駛人資料、臺東馬偕醫院110
    年6月15日馬院東醫乙字第1100007356號函、交通部公路總
    局臺北區監理所花東區車輛行車事故鑑定會(下稱花東區行
    車事故鑑定會)花東區0000000號鑑定意見書、交通部公路總
    局車輛行車事故鑑定覆議會(下稱公路總局行車事故鑑定覆
    議會)覆議字第0000000號覆議意見書各1份及車禍現場蒐證
    照片共26張在卷可稽(見警卷第7頁至第8頁、第9頁、第11頁
    至第12頁、第22頁至第34頁、第35頁、第36頁、第37頁；偵
    卷第13頁至第14頁、第43頁、第49頁；調偵卷第67頁、第75
    頁至第77頁，且有機車行車紀錄器影像光碟1片附卷可憑(見
    偵卷證物袋)，足認被告之自白與事實相符，堪以採信。
二、按行車速度，依速限標誌或標線之規定，無速限標誌或標線
    者，行車時速不得超過50公里；汽車在同一車道行駛時，除
    擬超越前車外，後車與前車之間應保持隨時可以煞停之距離
    ；汽車行駛時，駕駛人應注意車前狀況，並隨時採取必要之
    安全措施，為道路交通安全規則第93條第1項第1款、第94條
    第1項、第3項所明定。被告領有合格之駕駛執照，其駕駛機
    車自應注意上開規範。而以當時現場天候晴，夜間有照明，
    柏油路面乾燥、無缺陷、無障礙物，視距良好，有前揭道路
    交通事故調查報告表㈠附卷可憑(見警卷第11頁)，客觀環境
    並無不能注意之情事。再被告於警詢中亦坦認：事故前並未
    看見對方，當時是以時速約50公里至60公里行駛等語(見警
    卷第2頁至第3頁)，是被告於夜間行經案發路段時，並未小
    心慢行，反超速行駛，且亦疏於注意其車前狀況，隨時採取
    必要之安全措施，就本案交通事故之發生自有過失甚明。再
    者，本件交通事故前經囑託花東區行車事故鑑定會鑑定，鑑
    定意見略以：「劉星宇於夜間駕駛普通重型機車，未充分注
    意車前狀況，未採取適當安全措施；與羅阿蘭於夜間騎乘三
    輪腳踏自行車，未開啟燈光(未安裝燈光設備)，且未靠邊行
    駛，二者同為肇事原因。」；本案復續送公路總局行車事故
    鑑定覆議會覆議，覆議意見亦認：「劉星宇駕駛普通重型機
    車，夜間行經劃有分向限制線且單側照明路段，超速行駛又
    未充分注意車前狀況，並隨時採取必要之安全措施，致遇狀
    況煞閃不及；與羅阿蘭騎乘三輪腳踏自行車，夜間行經劃有
    分項限制線且單側照明路段，未開啟燈光(未安裝燈光設備)
    ，且未靠路邊行駛，同為肇事原因。」，有前揭花東區行車
    事故鑑定會意見書及公路總局行車事故鑑定覆議會覆議意見
    書各1份在卷可憑，上開鑑定意見亦同本院前揭對於被告本
    案肇事責任之認定。審酌前揭鑑定意見及覆議意見既係各該
    單位本於道路交通法令及實務之專業知識、經驗所得之結論
    ，當可憑信，益徵被告對於本案道路交通事故之發生，確應
    擔負過失之責。而被害人雖就本件車禍事故之發生亦有前揭
    疏失，然被告及告訴人之疏失同為本件事故發生之原因，此
    僅屬科刑審酌事項及能否減免被告民事賠償責任之問題，尚
    無從據此解免被告之罪責。
三、再按刑法第10條第4項第6款所謂其他於身體或健康，有重大
    不治或難治之傷害，係指除去同項第1款至第5款之傷害，而
    於身體或健康傷害重大，且不能治療或難於治療者而言（最
    高法院88年度台上字第6555號判決要旨參照）。查被告駕駛
    機車肇事，被害人因此人車翻覆，並受有創傷性硬腦膜下出
    血、外傷性硬腦膜下血腫及腦內出血、顱骨缺損、頭部外傷
    併硬膜下出血及顱內出血、水腦症等傷害；而被害人術後於
    臺東馬偕醫院之神經外科接受治療後，仍有顯著中樞神經障
    礙、意識混亂、認知功能障礙、生活無法自理需人照顧之情
    形，有臺東馬偕醫院歷次出具之前揭診斷證明書各1份存卷
    可參(見警卷第7頁、第8頁；偵卷第43頁)，腦部傷勢甚為嚴
    重，被害人經鑑定後並已領有中華民國身心障礙證明（鑑定
    日期：109年7月2日、障礙等級：極重度、障礙類別：第1類
    【b110.4】，見警卷第37頁)，且其後業經臺東馬偕醫院認
    定被害人所受之外傷性硬腦膜下出血，已符合重大不治或難
    治之傷害，有臺東馬偕醫院110年6月15日馬院東醫乙字第11
    00007356號函1份在卷可按(見調偵卷第67頁)，是應認被害
    人因本案道路交通事故，已對其身體、健康形成重大且終身
    難於治療之傷害。
四、綜上，被害人確因本件道路交通事故而受有前揭重傷害，且
    被告之過失行為與被害人所受之上開重傷害結果間，具有相
    當因果關係。從而，被告之過失致重傷害犯行，堪予認定，
    應依法論科。
參、論罪科刑：
一、核被告所為，係犯刑法第284條後段之過失致人重傷罪。
二、本案道路交通事故發生後，報案人或勤務中心轉來資料未報
    明肇事人姓名，處理人員前往現場處理時，被告在場，並當
    場承認為肇事人，自首並願接受裁判乙節，有臺東縣警察局
    關山分局交通分隊道路交通事故肇事人自首情形紀錄表1份
    在卷可憑（見警卷第16頁），是被告係對於未發覺之犯罪自
    首而接受裁判，依刑法第62條前段之規定減輕其刑。
三、爰以行為人責任為基礎，審酌被告疏未遵守道路交通安全法
    規，釀成本案車禍事故，造成被害人受有前揭重傷害，恐終
    身均須受人照護，致使被害人之家屬身心及經濟之負擔均甚
    鉅，實有不該；又因其為就學階段，所能負擔之金額不高，
    並未與被害人及其家屬達成和解，充分彌補被害人及其家屬
    之損害，獲取被害人及其家屬之原諒；然慮及被害人就本案
    交通事故之發生亦同有過失，本身並非全無肇事責任；復斟
    酌被告犯後坦認自身犯行，態度尚可；兼衡其自陳現就讀於
    正修科技大學，學費仍為就學貸款，本身亦為單親家庭，家
    中經濟來源為打零工之父親，家中仍有祖母須父親扶養之家
    庭生活、經濟狀況(見本院卷第46頁至第47頁、第51頁至第5
    3頁)，併考量檢察官、代行告訴人對被告刑度之意見(見本
    院卷第21頁、第46頁)等一切情狀，量處如主文所示之刑，
    並諭知易科罰金之折算標準，以資懲儆。
據上論斷，依刑事訴訟法第299條第1項前段、第273條之1第1項
，刑法第284條後段、第62條前段、第41條第1項前段，刑法施行
法第1條之1第1項，判決如主文。
本案經檢察官陳金鴻提起公訴；檢察官洪清秀到庭執行職務。
中　　華　　民　　國　　110 　年　　11　　月　　12　　日
                  刑事第二庭　法　官  李承桓
以上正本證明與原本無異。
如不服本判決應於收受送達後20日內向本院提出上訴書狀，並應
敘述具體理由；其未敘述上訴理由者，應於上訴期間屆滿後20日
內向本院補提理由書（均須按他造當事人之人數附繕本）。「切
勿逕送上級法院」
告訴人或被害人對於本判決如有不服，請書具不服之理由狀，請
求檢察官上訴，其上訴期間之計算係以檢察官收受判決正本之日
期為準。
                              書記官  許惠棋
中　　華　　民　　國　　110 　年　　11　　月　　12　　日
附錄本案論罪科刑法條全文
中華民國刑法第284 條：
因過失傷害人者，處一年以下有期徒刑、拘役或十萬元以下罰金；致重傷者，處三年以下有期徒刑、拘役或三十萬元以下罰金。